【裁判字號】    99,重上更(二),33
【裁判日期】    990701
【裁判案由】    違反毒品危害防制條例
【裁判全文】
臺灣高等法院高雄分院刑事判決    99年度重上更(二)字第33號
上  訴  人
即  被  告  甲○○
選任辯護人  吳澄潔律師
上列上訴人因違反毒品危害防制條例案件，不服臺灣屏東地方法
院93年度訴字第364 號中華民國93年9 月10日第一審判決（起訴
案號：臺灣屏東地方法院檢察署93年度偵字第634 號），提起上
訴，經本院判決後，由最高法院第二次發回更審，本院判決如下
：
    主  文
原判決撤銷。
甲○○連續販賣第三級毒品，處有期徒刑伍年貳月。扣案第三級
毒品ｋ他命壹瓶（淨重0.47公克，內含第四級管制藥品原料藥me
thyl ephedrine成分及感冒藥之解熱鎮痛劑ethenzamide parace
tamol 成分）、塑膠盤壹個（盤上殘留微量ｋ他命，內含第四級
管制藥品原料藥methylephedrine 成分及感冒藥之解熱鎮痛劑et
henzamide paracetamol 成分）及塑膠瓶貳佰零參個、封蓋壹佰
玖拾肆個、夾鏈袋貳大包、帳冊壹本，均沒收。販賣毒品所得新
台幣壹萬陸仟肆佰伍拾元沒收，如全部或一部不能沒收時，以其
財產抵償之。
    事  實
一、甲○○因退伍後覓職無著，而無固定收入。其明知Ｋ他命（
    ketamine）具有成癮性、濫用性及對社會危害性，業經行政
    院依法公告列為毒品危害防制條例所管制之第三級毒品，不
    得販賣。竟意圖營利而基於販賣第三級毒品ｋ他命之概括犯
    意，自民國92年5 月上旬某日起至同年10月間某日止，以每
    次10至30公克不等之重量，先後3 次在高雄市某處，向名籍
    不詳綽號「阿明」之成年男子，以每公克新台幣（下同）45
    0 元之價格，買入ｋ他命約50公克後，即在其屏東縣屏東市
    大洲里大洲40之6 號之租處，以其所有之塑膠盤，將第三級
    毒品ｋ他命摻入斯斯、普拿疼等感冒藥劑增加重量，再裝入
    夾鏈袋或塑膠瓶內，再以每1 公克500 元至550 元不等之價
    格，於上開期間內，平均約近一個月一次，先後將該混合感
    冒藥劑而裝妥之第三級毒品攜往屏東縣屏東市○○路橋下之
    不特定酒吧或舞廳內，販售與綽號「佳惠」、「金光少年」
    、「君」、「鳥屎」、「涼」、「鳥啊」、「阿跟」、「明
    」等8 人各一次，以供其等施用，並藉此牟利，共計得款16
    ,450元。嗣於93年1 月21日下午3 時30分許，經警持臺灣屏
    東地方法院核發之搜索票在上址查獲，並扣得其所有供犯罪
    所用之第三級毒品ｋ他命1 瓶（淨重0.47公克，包裝重1.15
    公克，內含第四級管制藥品原料藥methylephedrine 成分及
    感冒藥之解熱鎮痛劑ethenzamide paracetamol 成分）、塑
    膠盤1 個（盤上殘留微量愷他命，內含第四級管制藥品原料
    藥methylephedrine 成分及感冒藥之解熱鎮痛劑ethenzami
    de paracetamol成分）、帳冊1 本、所有預備供販毒所用之
    塑膠瓶203 個、封蓋194 個、夾鏈袋2 大包，暨其打工所得
    29,000元（其中1,000 元為偽鈔）及與本案無關之粉末2 包
    。
二、按經屏東縣政府警察局屏東分局報請台灣屏東地方法院檢察
    署檢察官偵查起訴。
    理  由
壹、程序部分：
一、關於被告及辯護人所爭執就被告於警詢、檢察官偵查之初訊
    及原審羈押訊問時所為之自白，是否出係於被告任意性而其
    證據能力部分：
  (一)按被告之自白，非出於強暴、脅迫、利誘、詐欺、疲勞訊問
    、違法羈押或其他不當方法，且與事實相符者，得為證據，
    刑事訴訟法第156 條第1 項定有明文。又除急迫情況並經記
    明筆錄者外，訊問被告時應全程連續錄音，必要時並應全程
    連續錄影，刑事訴訟法第100 條之1 第1 項定有明文。所謂
    未全程連續錄音，其情形包含自公權力拘束（如逮捕、拘提
    等）之時起即未錄音；筆錄記載之詢問時間較長，而實際錄
    音之時間較短；錄音內容含混雜亂而難聽辨；筆錄部分內容
    因操作失當而遭消音或覆蓋，及錄音內容中間或部分有暫停
    錄音等各情形在內。而考其立法目的，係為建立詢問筆錄之
    公信力，旨在輔助筆錄之不足，並擔保詢問程序之合法正當
    ，亦即在擔保被告對於詢問之陳述，係出於自由意思及筆錄
    所載內容與其陳述相符，如被告之陳述係基於自由意思而非
    出於不正之方法，且其陳述與事實相符，縱令對之詢問時未
    經全程錄音，或事後無法提出錄音帶以供法院勘驗比對，致
    公務員實施詢問程序不無瑕疵，惟仍難謂其供述之筆錄，無
    證據能力，業經最高法院迭著有97年度台上字第5666號、第
    987 號、95年台上字第7143號、第6719號、93年度台上字第
    1721號、第4525號判決可資參考。
  (二)經查：
  1.證人（即警員）戴鶴昇於本院前審審理時證稱：93年1 月22
    日第2 次警詢筆錄是伊在刑事組所製作（按係訊問之意），
    被告在刑事組之供述係出於任意性之供述，並無刑求、利誘
    逼供等情事，於製作完筆錄後並沒有向被告說在檢察官偵查
    時必須照警詢筆錄陳述，亦無被告否認販賣毒品而伊或同事
    拍打被告之情事，第1 次警詢筆錄（93年1 月21日）係其所
    製作，製作之地點在大同派出所，詢問人是劉富貴等語（見
    本院上更(一)字卷第74-76 、78頁）。證人（即警員）張森於
    本院前審審理時亦證稱：93年1 月22日（按係第2 次）之警
    詢筆錄係其所製作（按係詢問之意），地點在屏東分局刑事
    組，製作時並未對被告為刑求、利誘、逼供等行為，亦沒有
    看到其他警員對被告施強暴，製作筆錄時係採用一問一答之
    方式為之等語（見本院上更(一)卷第76-77 頁）。證人（即警
    員）劉富貴於本院前審審理時亦證稱：被告警詢筆錄（指第
    1 次）係伊製作，於製作筆錄過程中並無對被告施以威嚇、
    刑求等行為，亦沒有印象其他同事有對被告威嚇、刑求等情
    事，搜索票是向檢察官聲請的，消息是秘密證人A1告訴我，
    我沒有指示秘密證人要指認被告等語（見本院上更(一)卷第96
    -97 頁）；而被告於本院審理時亦自承：「那是警察在訊問
    時，叫我配合他們講法，他們一直跟我說趕快做完筆錄就馬
    上放我走了，讓我回家，所以我就配合他們的說法來供述，
    我當時有否認，警察他們就一直打斷，一直重新訊問，我為
    了要早點回家過年，所以就承認。」等語（見本院卷第82頁
    ）。且被告於93年1 月21日第1 次之警詢筆錄，經本院前審
    勘驗結果為：警察問：「帳冊是用來做什麼用的？」被告答
    ：「記帳用的」。警察問：「是否是販賣毒品用的？」被告
    答：「不是啊！有的是朋友借錢記的」。警察問：「現金二
    萬九千元，是怎麼來的？」被告答：「省吃儉用打工的」。
    警察問：「你不是說你沒有打工？」被告答：「是打零工」
    。警察問：「是否販賣毒品所得？」被告答：「之前販賣毒
    品所得已經花完了。」（見本院前審上訴卷第78頁）。足見
    被告於警詢時之應答，仍有適時否認，並得以適切辯解，並
    未如其所述，為了回家過年才完全配合警員供述販毒經過。
    況被告雖稱有遭員警打一巴掌云云，惟經本院前審傳訊各製
    作筆錄之警員到庭訊明並供被告予以指認時，被告則又稱無
    法指認。此外，被告則未具體陳述當時詢問之員警對之施用
    何種不法手段，而有出於強暴、脅迫、利誘、詐欺、疲勞訊
    問、違法羈押或其他不當等方法。且依被告陳述先後以觀，
    既係否認在先，繼而始予自白其販賣毒品之過程及細節，益
    見詢問之員警確未對之施用不當方法，否則被告自當無得以
    否認之情況，而被告嗣後願意承認販賣毒品之相關情節，要
    係出於「想要回家，早點過年」之念頭，並非出於詢問員警
    之不當方法所致，甚為明確。至縱如被告所稱，當時員警有
    要求被告配合、做完筆錄即可回家等語，亦屬員警詢問犯罪
    嫌疑人之偵訊技巧，或用以安慰、安撫、調整犯罪嫌疑人之
    情緒，以便順利製作相關詢問筆錄，要難遽認此等言詞即係
    利誘、詐欺。此外，又查無其他確切之證據足以證明詢問之
    警員或其他員警於詢問之前或詢問之際有對被告施以強暴、
    脅迫或利誘等非法取供之情事，參以被告教育程度為國民中
    學肄業，此經其於警詢時陳明在卷，而不論販賣何種毒品均
    係重罪之行為，被告既有施用毒品，自無不知之理，則衡諸
    常情，應無為求返家過年而故為不實之坦承販賣毒品重罪犯
    行之理。是被告及其選任辯護人辯稱：警訊中所為供述非係
    出於自由意志云云，自非可採。至上開警詢筆錄經勘驗結果
    ，亦僅就帳冊之記載內容其中有部分究係借貸或係販賣毒品
    ，有所不符，其餘尚無重大歧異之不同（詳如第11頁(二)所述
    ）。自難拘泥此文字上、語意上之出入，而捨被告供述之真
    意於不顧（蓋被告僅係否認扣案之現金29000 元為販賣毒品
    所得，然亦明確供述：「之前販賣毒品所得已經花完了」等
    語），並據以全盤否定該警詢筆錄之全部內容。
  2.被告於本院前審行準備程序時業已供稱：在檢察官偵查中檢
    察官並無對其施強暴脅迫等不法取供之情事（見本院上更(一)
    卷第42頁），雖其辯稱係亂編的云云，惟核與其於警詢初供
    時所陳就販賣之地點、金額、期間及如何分裝等販賣過程、
    細節，均若合符節，顯見係其親自經歷始得以如此細述。且
    該次訊問被告之檢察官亦已於原審準備程序中陳明：「我有
    讓被告自由陳述，被告在警訊已經承認，我沒有必要要求他
    在偵訊承認，而且被告在羈押庭也有自白，錄音帶的問題可
    能是行政上疏失，並非違法取供」等語甚詳，自係已就被告
    於該次之自白提出明確之說明。而該錄音帶復經原審當庭播
    放，以勘驗被告於93年1 月22日檢察官偵訊錄音帶當日錄音
    之內容與偵訊筆錄（見偵查卷第4-7 頁）記載內容是否相符
    ，結果該偵訊筆錄內容與錄音帶相符，僅其中筆錄第3 頁第
    1 行「我以30公克來講共13500 」處，其後錄音帶沒有聲音
    ，應係被93年2 月13日之偵訊筆錄所覆蓋；另筆錄第2 頁第
    5 行「從去年5 月份到去年『有』份左右」等語，係「從去
    年5 月份到去年『10月』份左右」之誤，有勘驗筆錄在卷可
    憑（見原審卷第32頁背面）。惟該偵查筆錄既係從事紀錄公
    務之具有公務員身分之書記官於執行紀錄職務時，依檢察官
    訊問被告時之進行程度，當庭以電腦打字所製作之公文書，
    且遭覆蓋部分有關塑膠藥粉瓶、夾鏈袋之用途所為記載亦與
    警詢中之記載相符，茲審酌該次偵訊僅後段錄音不全，並非
    全部滅失，且就案情重要部分之第2 頁，均有連續錄音，可
    見該次錄音缺漏，應屬行政疏失無誤，並非故意不予錄音，
    自難以上開錄音缺失而認遭覆蓋部分無證據能力。則縱其錄
    音程序稍有瑕疵，惟依最高法院上開判決意旨，其於偵查初
    訊之供述，仍非無證據能力。是被告於偵查初訊時之陳述，
    既係出於任意性所為，其上開之自白自亦有證據能力。
  3.被告於原審羈押之訊問筆錄，雖適值年假期間且係在法警室
    訊問致未為錄音，有台灣屏東地方法院93年12月30日屏院木
    溫93訴364 字第0930022610號函在卷可考，惟本院前審傳訊
    當時製作筆錄之書記官潘豐益到庭結證稱：筆錄製作完後，
    會將筆錄讓被告閱覽並簽名，當時承辦訊問之法官柯雅惠待
    人親切，問案不會拍桌子，整個筆錄都是依照被告陳述後而
    記載，且會將筆錄交給被告閱覽等語明確（見本院前審上更
    (一)字第316 號卷第94頁），足證當時羈押訊問之法官並無以
    拍桌之不正方法脅迫被告自白其販賣第三級毒品之犯行；況
    法官值勤時法警室當時應尚有法警及其他行政人員在場，且
    被告已成年，並非無社會經驗之人，當無不知販毒係屬重罪
    ，苟非實情，豈會任予承認販毒以致將承擔嚴重刑罰之法律
    效果之理。可見該次雖未為錄音，亦無影響被告自白之任意
    性，復參諸被告於警詢及偵查初訊中均已為有罪之陳述，縱
    事後無錄音帶以供法院勘驗比對，致公務員實施詢問程序不
    無瑕疵，惟依最高法院上開判決意旨，仍難謂其供述絕對不
    具證據能力。是被告於原審羈押訊問時之陳述仍屬任意性自
    白，自有證據能力。
  (三)從而，被告於警詢、偵查中及原審羈押訊問時關於販賣第三
    級毒品愷他命之自白，既非受有強暴、脅迫、利誘、詐欺、
    疲勞訊問、違法羈押或其他不當方法之下所為，且又查與事
    實相符（如下所述），自均有證據能力而得為證據。
二、關於被告及辯護人所爭執本件扣案之「帳冊」其證據能力部
    分：
  (一)按文書如不涉及內容之真實者，固與一般「物證」無異，只
    須合法取得即有證據能力，並得直接以文書本身之解讀，推
    論待證事實。惟倘係以文書內容製作人所「陳述之事實」作
    為證據資料者，即屬一般「供述證據」，須依傳聞排除法則
    審究其有無證據能力。從而，以帳冊內容記載為真實作為犯
    罪證據時，如為被告關於自身犯罪事實之記載，係屬被告於
    審判外之書面自白；倘係被告記載他人之犯罪經過；或由他
    人記載有關被告之犯罪行為，對他人或被告而言，該帳冊均
    係被告以外之人於審判外所為之書面陳述，須符合傳聞法則
    之例外，始具有證據能力（最高法院99年台上字第1492號判
    決意旨參照）。
  (二)查本件上開之扣案帳冊（見警卷第4 頁扣押物品目錄表所示
    ），既經被告自承係其所記載（見本院前審上更(一)字第316
    號卷第99頁、第104 頁），且係經屏東縣政府警察局屏東分
    局依法聲請法院核發搜索票後持以搜索（見警卷第2 頁），
    自屬合法搜索而取得之扣押物，依法即有證據能力。
三、被告以外之人於審判外之陳述，雖不符刑事訴訟法第159 條
    之1 至第159 條之4 之規定，而經當事人於審判程序同意作
    為證據，法院審酌該言詞陳述或書面陳述作成時之情況，認
    為適當者，亦得為證據，同法第159 條之5 第1 項有明文規
    定。茲查，本判決所引用之卷證資料，除原已符同法第159
    條之1 至第159 條之4 規定及法律另有規定等傳聞法則例外
    規定，而得作為證據外，其餘卷證資料，業經當事人於本院
    準備程序時，表示對本判決傳聞證據部分，均同意作為證據
    。本院斟酌上開證據並無違法取得之情事，亦無證明力明顯
    過低之情形，認為作為本件被告認定犯罪有無之證據亦屬適
    當，是均得採為本件論斷之證據。
貳、實體部分：
一、訊據上訴人即被告甲○○對於在上揭時地為警搜索查獲時，
    扣得如事實欄所載之ｋ他命毒品、夾鏈袋及帳冊等物之事實
    ，固供認不諱，惟矢口否認有何販賣ｋ他命情事，辯稱：伊
    沒有販賣，在警詢、偵查中之自白，都是配合他們訊問而編
    造出來的，因為想早點回家過年才配合承認云云。而選任辯
    護人亦為被告辯護稱：被告於警訊、偵查初訊及原審羈押庭
    中之自白，係受驚嚇不得不配合下所為，係屬非任意性的自
    白，依法均不具證據能力。而扣案之帳冊，亦非販毒記帳所
    用。故除被告上開自白外，並無證據足資證明被告前揭販賣
    第三級毒品之犯行等語。
二、經查：
  (一)被告前後2 次於警詢中之供述，續於93年1 月22日檢察官偵
    查中之初訊，及於原審羈押訊問之內容，其多次對有關販毒
    之重要情節，所為之陳述均始終一致，業如前述。且其中關
    於在毒品中摻加感冒藥劑以增加重量之細節，其陳述尤為綦
    詳，若非係其親身經歷此過程所為，自無從知悉其箇中細節
    ，客觀上顯非員警授意所為，而係據其自身販賣毒品之情節
    鉅細靡遺所為之陳述。此稽之被告於警詢初詢中供稱：「（
    查獲的物品為）我本人所有」、「我是在92年5 月上旬開始
    販賣毒品」、「我都是在（屏東市）復興橋旁有一間ID PUB
    內販賣」、「ｋ他命30公克一小包13500 元（購得）」、「
    ｋ他命一小罐含瓶1.5 公克賣500 元到550 元」、「我買30
    公克經處理後變成50公克，可以販賣2 到3 萬元」、「我是
    在高雄市NO.6 PUB內認識阿明，才向他購買的」等語（見警
    卷第6-8 頁）；於第2 次警詢時供稱：「我都是摻入普拿疼
    及斯斯感冒膠囊（真意應係膠囊內之粉末）增加其重量」、
    「我買入ｋ他命30公克1 小包為13500 元……ｋ他命共可販
    賣2 至3 萬元」、「我最後一次販賣毒品是於92年10月份在
    屏東市復興陸橋下，販賣給不詳姓名之搖頭族男子，數量2
    公克ｋ他命，共1000元」等語（見警卷第9-10頁）；復於檢
    察官偵查初訊時亦供稱：「（你從去年5 月1 日至今年1 月
    21日拿ｋ他命摻入普拿疼及斯斯感冒混合後出售給他人謀利
    ？）有，但我到10月份就沒有賣了，查扣的東西我在10月份
    所留下來的」、「（販賣的時間？）從去年5 月份到去年10
    月份左右，我都販賣ｋ他命、搖頭丸」、「（你如何賣？）
    ｋ他命部分我是以1 公克以小瓶子裝滿，我買進是450 元，
    我以500 至550 元賣出，ｋ他命我有加入感冒膠囊及普拿疼
    ……，ｋ他命我1 公克買進，1 公克再挖出0.4 公克出來，
    再加入普拿疼之類的來增加重量，ｋ他命我買入30公克，可
    以50公克賣出，價錢不固定，以公克來算，每公克約450 元
    買入，所以獲利比較多」、「（ｋ他命你向何人買的？）我
    是去高雄向一位阿明的人買的……ｋ他命買過3 次，每次10
    或30公克左右，3 次總共約50公克……，我以30公克來講共
    13500 ，每公克約450 元買入」、「都賣給搖頭族，沒有問
    他們的名字，都是直接交易就走人了」、「警訊筆錄我是看
    過才簽名的，與我講的一樣」、「我退伍後沒有工作，我2
    個月前被罵過是害蟲後就沒有再賣了，因為我不想再害人了
    」等語（見偵卷第4-6 頁）。而於原審羈押訊問時仍供稱：
    「（那些搖頭丸、ｋ他命是否你在賣的？）是的。」「（如
    何賣？）我分裝在小袋子裡出賣。」「（何時開始賣毒品？
    ）去年五月份賣到十月份。「（平均一個月賣出去多少毒品
    ？）一個月平均賺一萬元，包含本錢共賺八萬多元。」等語
    （見原審聲羈字第19號卷第6 至7 頁），至為明確。是細繹
    上開被告於警詢、檢察官偵查初訊，及原審羈押訊問時之自
    白內容，其中關於販賣ｋ他命之時間起迄、販賣地點、買入
    及賣出之價格、毒品之來源及賣出之對象，及曾於買入之ｋ
    他命中摻加普拿疼等感冒藥劑以增加重量等有關販賣毒品之
    重要之點，其陳述內容均相一致，並無前後不符之情形，甚
    而就其何以販賣毒品以營利之緣由，係因退伍後沒有工作；
    至後來沒有繼續販賣，則係因被罵過是害蟲才沒有再賣等情
    ，亦供述甚詳。足見其上開自白確係出於任意性所為，而應
    堪採信。
  (二)按筆錄內所載之被告陳述與錄音或錄影之內容不符者，除有
    急迫情況且經記明筆錄之情形外，其不符之部分，不得作為
    證據，刑事訴訟法第100 條之1 第1 項、第2 項定有明文，
    依同法第100 條之2 之規定，上開規定，於司法警察官或司
    法警察詢問犯罪嫌疑人時，準用之。經本院前審勘驗警詢錄
    音帶之內容為「（帳冊是用來做什麼用的？）記帳用的」、
    「（是否是販賣毒品用的？）不是啊！有的是朋友借錢記的
    」、「（現金29000 元，是怎麼來的？）省吃儉用打工的」
    、「（你不是說你沒有打工？）是打零工」、「（是否販賣
    毒品所得？）之前販賣毒品所得已經花完了」等語（見本院
    前審上訴卷第78頁）。核與警詢筆錄所載「現金是我販賣毒
    品所得」、「帳冊是我販賣毒品所賺要記的金錢所得之冊子
    」等語不符，依上開刑事訴訟法之規定，該警詢筆錄所載與
    錄音不符部分固不得為證據。惟被告於檢察官偵查中亦供稱
    ：帳冊是我記帳用的，記載別人欠我的債務及人家向我拿毒
    品未給錢的人等語（見偵查卷第6 頁）；核與上開被告於警
    詢時供稱：「有的是朋友借錢記的」等語，並非完全否認有
    一部分是有關販賣毒品之記載大致相符。益徵被告確有販賣
    ｋ他命而扣案帳冊仍係被告販賣毒品所用之物無訛。是證人
    林佳惠於原審審理時證稱：曾借錢予被告等語，即不足為被
    告有利之認定。況被告於原審中亦僅矢口否認有販賣之犯行
    ，並係辯稱該扣案毒品乃供自己施用云云，均從未爭執警詢
    之任意性，亦有原審卷可參（見原審卷第18-19 頁、第44頁
    、第51-54 頁）。又該警詢初訊錄音帶部分內容，經本院前
    審勘驗結果，亦僅部分關於帳冊之用途，及扣得之現金是否
    係販賣所用或所得有些許不同而已（詳如上所述），而加之
    被告於警詢時且尚知要求暫停詢問使用晚餐（見警卷第6 頁
    背面）等情以觀，堪認上開警詢內容係出自被告之自由意志
    所為之陳述，尚難僅以該部分不符，即予摒棄其餘與事實相
    符部分亦全然不採。
  (三)依前所認定，被告係於92年5 月上旬某日起至同年10月間某
    日止，前後約6 個月之期間內販賣愷他命，且販賣地點亦僅
    限於屏東市○○路橋下之酒吧PUB 等處，況徵之被告於警詢
    、偵查時亦供稱：「起先因為找不到工作關係，所以才販賣
    毒品，後來因為認為販賣毒品不好，所以在二、三個月前，
    就停止販賣毒品。」「我二個月前被罵過是害蟲後就沒有再
    賣了，因為我不想再害人了。」等語（見警卷第10頁背面、
    偵卷第6 頁），衡情被告於93年1 月21日下午3 時30分許，
    經警持搜索票查獲時，既已距被告未再販毒之時間約達2 、
    3 個月，則其留存之k 他命數量較為稀少，與常情並無不合
    。再者，被告一再供稱其退伍後並無工作，沒有收入，家境
    窮困是低收入戶等語（見原審93年偵聲字第23號卷第5 頁、
    警卷第10頁、偵卷第6 頁、原審卷第53頁），惟經質以扣案
    「帳冊」所記載之人名綽號及其後數字時，先係陳稱：有些
    是向伊借錢的人（見警卷第10頁），繼則稱：帳冊是伊記帳
    用的，記載別人欠我的債務等語（見偵卷第6 頁），嗣具保
    停止羈押後於原審審理時即辯稱：帳冊是之前工作用的，寫
    公司的電話，上面的名字是向他們借錢，伊都還沒有還，都
    只有借幾百元等語（見原審卷第51-52 頁）；其後於本院前
    審更審時則又稱：帳冊是伊欠人家的錢所記的，當時伊在外
    面欠很多錢；這一些紀錄是伊欠他們的錢的紀錄，有的是別
    人欠伊的錢所紀錄等語（見本院前審更(一)卷第42頁、第104
    頁）；迄於本院審理時，則僅輕描淡寫陳稱：與毒品交易無
    關，是伊與朋友之間金錢往來的記載等語（見本院卷第74頁
    ）。是綜以被告就該扣案之「帳冊」所供陳各詞，前後竟如
    此反覆不一，或稱係之前工作所需之記載，或係與他人金錢
    借貸之記載云云不一而足。惟衡諸常情，如需記載金錢往來
    關係於帳冊，當係由出借之一方始予記載，以便將來追討索
    債之用，借入者恆無記載之情；而被告自承當時經濟窘迫、
    覓職無著沒有工作、收入，則何以還有金錢得以出借他人，
    顯見被告上開所辯該「帳冊」之記載僅係單純之金錢借貸往
    來之記載云云，洵屬無稽而不足採信。且該「帳冊」係經警
    持搜索票在被告當時之居住處所內之隨身黑色手提包內所查
    扣乙節，業據被告供承在案，並有搜索扣押筆錄在卷可憑（
    見警卷第3 頁、第7 頁）。足見該扣案之「帳冊」當時應為
    被告平常所攜帶使用，再稽以其內除已塗抹劃去之痕跡外，
    尚有「佳惠900 」、「金光少年100 」、「君2250」、「涼
    6000+100」、「鳥屎4350」、「鳥啊800 」、「阿跟1500」
    、「明450 」等人名綽號與數字之記載（見警卷第18-19 頁
    ），其共有八個人次之記載，此與被告所自陳其係於92年5
    月上旬某日起至同年10月間某日止販賣愷他命等語，則計其
    前後約6 個月之期間，而販賣地點既僅限於屏東市○○路橋
    下之酒吧PUB ，互核其情以平均近一個月約一個人次計算之
    ，亦與該「帳冊」所記載之內容相符。且該扣案之小冊子既
    係供被告販賣毒品記帳所用，而販毒又係重罪復為公眾所周
    知，則被告所使用之文字、數字自當極其精簡、約略，以僅
    供其個人所知曉為已足，俾降低遭查獲解讀出真正實情之風
    險。是自不應以其記載之內容未能就購買毒品者之姓名、購
    買之數量、金額一一詳細明確記載，即遽予棄置不採。從而
    ，被告及其選任辯護人辯稱：扣案之ｋ他命數量甚少，不足
    以佐證被告販賣；及若真有販賣，該期間內不可能只有8 名
    購買者之記載云云，均無可採。
  (四)本件經警搜索查扣之瓶裝粉末，經送法務部調查局鑑定結果
    ，確實含有第三級毒品ｋ他命成分（淨重0.47公克，包裝重
    1.15公克，內含第四級管制藥品原料藥methylephedrine 成
    分及感冒藥之解熱鎮痛劑ethenzamide paracetamol 成分）
    ；扣案之塑膠盤1 個，盤上殘留微量ｋ他命，內含第四級管
    制藥品原料藥methylephedrine 成分及感冒藥之解熱鎮痛劑
    ethenzamide paracetamol 成分，此有該局93年3 月13日調
    科壹字第09362413280 號檢驗通知書附卷可稽（見偵查卷第
    42頁），核與被告上開自白稱：購入ｋ他命後摻入普拿疼之
    類感冒膠囊及斯斯感冒膠囊內之粉末等語相符。此外，並有
    同時查獲扣得之塑膠瓶203 個、封蓋194 個、夾鏈袋2 大包
    在案可資佐證。而被告於檢察官偵查中亦供稱：「（藥粉瓶
    藥粉蓋做何用？）裝ｋ他命用的，夾鏈袋也是，有一個盤子
    是磨粉用的」等語（見偵查卷第6 頁）。且如被告係單純供
    自己施用，衡情亦無備置如此大量之器皿及如此多數量夾鏈
    袋之必要，是其上開所供藥粉瓶藥粉蓋、夾鏈袋係裝ｋ他命
    用的，盤子是磨粉用等語，要與實情相符，堪予採信。
  (五)被告於警詢及偵查初訊時供稱：以1 公克450 元之價格買入
    ｋ他命50公克，故其買進成本為22,500元（450 ×50＝2250
    0 ），而被告又供稱30公克ｋ他命可加入感冒藥劑增加至50
    公克，由此毒品與感冒藥劑6 比4 之比例計算，被告販入50
    公克ｋ他命，可增加重量至83餘公克（50÷0.6 ＝83.33 ）
    ，參以被告供稱1 公克以500 元至550 元賣出，茲取其重量
    整數及價格平均值計算，被告販賣k 他命推算應為43,575元
    （83×525 ＝43,575）。然依被告於警詢中則供稱：「我買
    30公克變成50公克可以販賣到2 到3 萬元」等語（見警卷第
    7 頁背面、第9 頁背面）；於偵查初訊中則供稱：「ｋ他命
    ……獲利比較多……獲利情形沒算過」等語（見偵查卷第5
    頁）。關於獲利情形其各次之陳述並非完全一致，以對被告
    最有利之方式計算，應認被告販賣k 他命總所得依扣案帳冊
    所記載金額合計之16,450元為適當。又販賣ｋ他命刑責至重
    ，風險甚高，素為警方查緝之重點，且被告並無固定工作，
    係因退伍後沒工作才販賣毒品等語，業據其於原審審理，及
    警詢、偵查中自承明確（見原審卷第51頁、警卷第10頁、偵
    卷第6 頁），而如前述，被告係購入毒品後摻以感冒藥粉稀
    釋毒品增加重量而販售與他人。是被告甘冒警方查緝之危險
    而販賣毒品與他人，藉此以從中獲取不法利益，而有營利之
    意圖至明。
  (六)綜上所述，被告於警詢及檢察官偵查中初訊之自白，既非出
    不當方法所取得，而係其任意性所為，且與事實相符，自堪
    採信。從而，被告及其辯護人上開所辯均係避重就輕犯後飾
    卸之詞，均無可採。其販賣k 他命之犯行已洵堪認定，應依
    法論科。
三、按行為後法律有變更者，適用行為時之法律；但行為後之法
    律有利於行為人者，適用最有利於行為人之法律，刑法第2
    條第1 項定有明文。次按有關新舊法之比較，應就罪刑有關
    之共犯、未遂犯、想像競合犯、牽連犯、連續犯、結合犯以
    及累犯加重、自首減輕暨其他法定加減原因（如身分加減）
    與加減例等一切情形，綜其全部罪刑之結果而為比較（最高
    法院95年第8 次刑事庭會議決議參照）。被告前開行為後，
    刑法第33條、第56條業經修正公布，並於刑法施行法第10條
    之1 規定自95年7 月1 日施行。是本件應就被告行為前、後
    相關法律有修正者，依前揭規定暨最高法院決議意旨加以綜
    合比較以決定應適用之法律。茲分別比較如下：
  (一)修正後之刑法將原刑法第56條關於連續犯之規定廢除。是除
    法理上合於接續犯、包括一罪之情形仍可認為構成單一之犯
    罪外，其於數犯罪行為之情形，即應依刑法第51條之規定予
    以分論併罰。則較之依修正前以連續犯論以一罪加重其刑至
    二分之一，仍為較重。茲經比較新、舊法結果，自應適用修
    正前之刑法第56條規定論以連續犯一罪，對被告較為有利（
    最高法院95年第8 次刑事庭會議決議參照）。
  (二)本件被告行為後，毒品危害防制條例於98年5 月20日修正公
    布，針對當次公布之修正條文，未另訂施行日期，而原毒品
    危害條例條例第36條所規定：「本條例自公布後六個月施行
    。」核其所稱「本條例」係指係92年7 月9 日修正公布之該
    條例，並非指98年5 月20日公布之部分修正條文。是依中央
    法規標準法第20條第1 項第1 款之規定，自公布日起，起算
    3 日，即算至98年5 月24日起生效；況迄今亦已逾「六個月
    」之施行期間，自應就本件於行為後應適用之法律予以比較
    適用。修正前該條例第4 條第3 項販賣第三級毒品愷他命罪
    ，法定刑為「處5 年以上有期徒刑，得併科新臺幣『5 』百
    萬元以下罰金」，修正後法定刑改為「處5 年以上有期徒刑
    ，得併科新臺幣『7 』百萬元以下罰金」，舊法之罰金額度
    較低，對於被告較為有利。就個案比較而言，被告並無修正
    後該條例其他較有利條文之適用，兩相比較結果，自以適用
    修正前毒品危害防制條例第4 條第3 項較為有利。而被告所
    犯該罪之法定刑有得併科500 萬元以下罰金刑，修正後刑法
    第33條第5 款提高罰金數額為新臺幣1,000 元以上，並以百
    元計算之。修正前則係銀元1 元以上，是以該罪修正後關於
    有期徒刑部分雖未加以變更，惟就罰金數額下限則予以提高
    ，故修正後之法律效果對行為人而言較屬不利，應以修正前
    之規定對於被告較為有利。
  (三)綜上整體比較結果，應以修正前之規定較有利於被告，依刑
    法第2 條第1 項前段之規定，適用行為時即修正前之各該法
    律論處，核先敘明。
四、按k 他命業經行政院於91年1 月23日，以台91法字第091000
    1605號公告為第三級毒品（見原審卷第67頁）。被告於上述
    時地多次販賣ｋ他命予不特定人牟利。核其所為，係犯修正
    前毒品危害防制條例第4 條第3 項之販賣第三級毒品罪。其
    先後多次販賣行為，時間緊接，所犯罪名相同，顯係出於概
    括犯意反覆為之，為連續犯，應依修正前刑法第56條之規定
    論以一罪並予加重其刑。又扣案ｋ他命經檢驗後，雖含有第
    四級管制藥品原料藥methylephedrine 成分及感冒藥之解熱
    鎮痛劑ethenzamide paracetamol 成分，惟被告於警詢、偵
    訊迭次供稱在ｋ他命中添加感冒膠囊以增加重量販賣，並未
    提及有何販賣其他藥品情事，且被告為國中肄業，並無藥劑
    之專業，依其知識，顯難認被告所販賣之ｋ他命能確知其含
    有第四級管制藥品原料藥methylephedrine 成分之情事，是
    尚無證據證明其有販賣上開藥品之故意，自不得認被告有何
    違反藥事法之罪責，附此敘明。
五、原審予以論科，固非無見；惟查：(一)原審為本件判決時，雖
    均仍適用行為時之法律，然刑法及毒品危害防制條例既業已
    修正如上所述，原判決未及予以比較論述，於法仍有未合。
    (二)被告關於販賣毒品ｋ他命之獲利情形，其各次之陳述並非
    完全一致，以對被告最有利之方式計算，應認被告販賣ｋ他
    命總所得為16,450元為適當，原審認被告販賣所得為43,575
    元，尚有未恰。(三)毒品危害防制條例第2 條第2 項規定，毒
    品依其成癮性、濫用性及對社會危害性分為四級，並就製造
    、運輸、販賣、意圖販賣而持有、以非法方法使人施用、引
    誘他人施用及轉讓等不同品項毒品之行為，分別定其處罰。
    至施用或持有第三、四級毒品，因其可罰性較低，故予除罪
    化，僅就施用及持有第一、二級毒品科以刑罰。惟鑑於第三
    、四級毒品均係管制藥品，特於同條例第11條之1 明定無正
    當理由，不得擅自持有；第18條第1 項後段復規定查獲之第
    三、四級毒品，無正當理由而擅自持有者，沒入銷燬之。從
    而，依同條例第18條第1 項後段應沒入銷燬之毒品，專指查
    獲之施用、持有第三、四級毒品而言；倘係查獲製造、運輸
    、販賣、意圖販賣而持有、以非法方法使人施用、引誘他人
    施用或轉讓之第三、四級毒品，既屬同條例明文規定處罰之
    犯罪行為，即非該條項應沒入銷燬之範圍。又同條例第19條
    第1 項所定「供犯罪所用或因犯罪所得之物」，係指犯第4
    條至第9 條、第12條、第13條或第14條第1 項、第2 項之罪
    所用或所得之物，不包括毒品本身在內，自不得為第三、四
    級毒品之沒收依據（以第4 條第3 項販賣第三級毒品罪為例
    ，其供犯罪所用之物，當指「供販賣第三級毒品所用之物」
    而言：第三級毒品本身為販賣之標的，為遂行販賣該毒品使
    用之物，始屬「供犯罪《犯第4 條第3 項之販賣第三級毒品
    罪》所用之物」）。同條例對於第三、四級毒品之沒收，並
    無特別規定，如其行為已構成犯罪，則該毒品即屬違禁物，
    應回歸刑法之適用，依刑法第38條第1 項第1 款規定沒收之
    ，此有最高法院96年台上字第5165號判決可資參照。本件原
    判決以扣案之第三級毒品ｋ他命1 瓶（淨重0.47公克，包裝
    重1.15公克，內含第四級管制藥品原料藥methylephedrine
    成分及感冒藥之解熱鎮痛劑ethenzamide paracetamol 成分
    ）、塑膠盤1 個（內含第四級管制藥品原料藥methylephedr
    ine 成分及感冒藥之解熱鎮痛劑ethenzamide paracetamol
    成分），係被告所有且係第三級毒品，或認其上之毒品客觀
    上已無從析離，應一併視同第三級毒品，而依同條例第18條
    第1 項之規定宣告沒收，依上開最高法院之判決意旨亦有未
    當。被告上訴意旨否認犯罪，指摘原判決不當，雖無理由，
    惟原判決既有上揭可議之處，仍屬無可維持，應由本院予以
    撤銷改判。爰審酌被告未有刑事犯罪紀錄，有台灣高等法院
    被告全國前案紀錄表在卷可按，因退伍後失業，經濟困頓而
    罹刑章，販賣時間不長，所得無多；惟販毒行為害及社會治
    安至鉅，且犯後於警偵訊之初業已坦承犯行之犯後態度，並
    衡以被告販賣之數量、次數、所得利益，與其生活狀況、智
    識程度，暨本件犯罪之動機、目的、手段等一切情狀，量處
    如主文第二項所示之刑。
六、扣案上開第三級毒品ｋ他命1 瓶（淨重0.47公克，包裝重1.
    15公克）、塑膠盤1 個（盤上殘留微量ｋ他命成分無從剝離
    ，內含第四級管制藥品原料藥methylephedrine 成分及感冒
    藥之解熱鎮痛劑ethenzamide paracetamol 成分），均係違
    禁物，應依刑法第38條第1 項第1 款宣告沒收。被告因販賣
    ｋ他命所得財物16,450元，被告陳稱已花用完畢而未扣案，
    應依毒品危害防制條例第19條第1 項之規定宣告沒收，並諭
    知如全部或一部不能沒收時，以其財產抵償之。扣案未使用
    之塑膠瓶203 個、封蓋194 個、夾鏈袋2 大包及帳冊1 本，
    均為被告所有，亦據其自承在卷，均分別係供或預備供其販
    毒所用，應依刑法第38條第1 項第2 款之規定宣告沒收；至
    扣案現金29,000元（其中1,000 元為偽鈔），尚乏證據證明
    為被告本次販毒所得；至鑑驗耗損之ｋ他命，顯已滅失，均
    不另為沒收之諭知，附此敘明。
據上論斷，應依刑事訴訟法第369 條第1 項前段、第364 條、第
299 條第1 項前段，修正前毒品危害防制條例第4 條第3 項、第
19條第1 項，刑法第11條、修正前刑法第56條、刑法第38條第1
項第1 款、第2 款，判決如主文。
本案經檢察官劉玲興到庭執行職務。
中    華    民    國    99    年    7     月    1     日
                  刑事第三庭    審判長法  官  莊崑山
                                      法  官  張意聰
                                      法  官  莊松泉
以上正本證明與原本無異。
如不服本判決，應於收受本判決後10日內向本院提出上訴書狀，
其未敘述上訴理由者，並得於提起上訴後10日內向本院補提理由
書狀（均須按他造當事人之人數附繕本）「切勿逕送上級法院」
。
中    華    民    國    99    年    7     月    2     日
                                      書記官  葉淑華
附錄本件判決論罪科刑法條：
修正前毒品危害防制條例第4 條第3 項：
製造、運輸、販賣第三級毒品者，處5 年以上有期徒刑，得併科
新臺幣500 萬元以下罰金。

司法院資訊處製作；財團法人民間司法改革基金會備份。
